臺灣高等法院刑事判決　　　　　　　 100年度上訴字第2260號
上　訴　人　臺灣新竹地方法院檢察署檢察官
被　　　告　莊夢萍
　　　　　　楊月玲
上列上訴人因被告違反毒品危害防制條例案件，不服臺灣新竹地
方法院99年度訴字第326號，中華民國100年6月17日第一審判決
（起訴案號：臺灣新竹地方法院檢察署99年度偵字第8576號及移
送併辦：99年度偵字第8822號），提起上訴，本院判決如下：
    主  文
上訴駁回。
    理  由
一、公訴意旨略以（臺灣新竹地方法院檢察署99年偵字8576號起
    訴書一、(一)至(四)部分）：莊夢萍前因施用毒品案件，經臺灣
    新竹地方法院於民國97年12月11日以97年度竹北簡字第475
    號判決判處有期徒刑6月確定，於98年5月19日縮刑假釋出監
    ，迄98年7月29日期滿執行完畢。詎其仍不知悔改，與楊月
    玲均明知安非他命具有成癮性、濫用性及社會危害性，屬於
    毒品危害防制條例第2條第2項第2款之第2級毒品，不得非法
    販賣、轉讓，竟意圖營利，共同基於販賣第2級毒品之犯意
    聯絡，而為下列犯行：(一)莊夢萍於99年10月初某日交付安非
    他命5小包（毛重共約1公克）予楊月玲，再由楊月玲於同日
    晚上7、8時許，持至新竹縣竹東鎮之竹東汽車旅館旁，以不
    詳之代價販售予真實姓名、年籍不詳之男子。(二)上開日期約
    一星期後即99年10月中旬某日，莊夢萍又交付安非他命2小
    包（毛重共約0.4公克）予楊月玲，再由楊月玲於同日傍晚6
    時許，持至位於新竹縣芎林鄉○○道3號竹林交流道旁，以
    不詳之代價販售予真實姓名、年籍不詳之男子。(三)上開日期
    約7、8日後即99年10月下旬某日，莊夢萍又交付安非他命5
    小包（毛重共約1公克）予楊月玲，再由楊月玲於同日下午4
    時30分許，持至新竹縣竹東鎮之中山國小旁，以不詳之代價
    販售予真實姓名、年籍不詳之男子。(四)莊夢萍於99年10月29
    日交付安非他命5小包（毛重共約1公克）予楊月玲，再由楊
    月玲於同日傍晚6、7時許，持至新竹縣竹東鎮之竹東火車站
    旁，以不詳之代價販售予真實姓名、年籍不詳之男子。因認
    被告莊夢萍、楊月玲均涉犯毒品危害防制條例第4條第2項之
    販賣第2級毒品罪嫌等語。
二、按提起公訴，應由檢察官向管轄法院提出起訴書為之；而起
    訴書應記載(一)被告之姓名、性別、年齡、籍貫、職業、住所
    或居所，或其他足資辨別之特徵，(二)犯罪事實及證據並所犯
    法條；且起訴時，應將卷宗及證物一併送交法院；刑事訴訟
    法第264條定有明文，此乃法定必須具備之程式。又起訴或
    其他訴訟行為，於法律上必備之程式有欠缺，而其情形可補
    正者，法院應定期間，以裁定命其補正；而案件有起訴之程
    序違背規定者，法院應諭知不受理之判決；同法第273條第6
    項、第303條第1款亦分別定有明文。次按，刑事訴訟法第26
    4條第2項關於起訴書程式之規定，旨在界定起訴及審判之範
    圍，並兼顧被告行使防禦權之範圍，其中屬於絕對必要記載
    事項之「犯罪事實」，既係審判之對象，兼衡被告防禦權之
    行使，自應具體而明確，始無乖於保護被告之旨意。參酌自
    訴於改採強制律師代理，為便於法院審理及被告行使防禦權
    ，同法第320條第2項規定自訴狀應記載之「犯罪事實」，增
    定第3項明定「前項犯罪事實，應記載構成犯罪之具體事實
    及其犯罪之日、時、處所、方法」之意旨，則同屬法律專家
    之檢察官起訴書依刑事訴訟法第264條第2項第2款所應記載
    之犯罪事實，當亦應就特定犯罪構成要件之基本事實，實行
    犯罪之方法、時間與地點等項，為具體而明確之記載，始符
    法定程式。關於犯罪事實之記載，固無需將每一事實之發生
    日、時、地，及行為方法或態樣，以列舉方式逐一記載，但
    就構成犯罪事實之發生時、日、地及行為方式態樣等，均應
    記載清楚，如此方能表明起訴之範圍，進以認定起訴事實之
    同一性、單一性，確認法院審判之範圍以免與他罪相混淆，
    並保障被告防禦權之行使。最高法院25年上字第662號判例
    意旨，固謂起訴書所應記載之犯罪事實，茍與其他犯罪不致
    相混，足以表明其起訴之範圍者，即使記載未詳，法院不得
    以其內容簡略而不予受理；然若其犯罪事實所載不明確或欠
    具體，無足據以與其他犯罪事實區分，而有害於被告實質之
    防禦時，即屬起訴於法律上必備之程式有欠缺，法院雖不得
    逕予不受理，仍應依刑事訴訟法第273條第6項之規定，定期
    間以裁定命其補正，逾期不補正，即應認其起訴之程式違背
    規定（最高法院89年度台上字第2407號、99年度台上字第17
    8號、99年度台上字第1254號判決意旨參照）。再按，刑事
    審判採彈劾主義，法院不得就未經起訴之犯罪審判，亦即犯
    罪必須已經起訴，或為一部起訴之效力所及，繫屬於法院，
    法院始得予以審判，此觀刑事訴訟法第268條、第267條自明
    。是如起訴書犯罪事實之記載未臻具體明確，無足據以與其
    他犯罪事實區分，法院自難界定審判之範圍，倘仍逕為實體
    判決，恐有刑事訴訟法第379條第12款所稱「已受請求之事
    項未予判決，或未受請求之事項予以判決」之虞。尤有甚者
    ，縱嗣後該判決業經確定，亦難確定該判決既判力之範圍，
    倘檢察官復就未臻具體明確之犯罪事實再行起訴，將致使法
    院無從判斷與前開已判決確定之案件是否屬同一案件，並有
    致被告無端再陷訟累之虞。
三、又刑法學理上所謂「集合犯」，係指符合犯罪構成要件之行
    為，依其本質、犯罪目的及社會常態觀之，常具有反覆或延
    續實行之特性，此等反覆、延續之行為，於自然意義上雖係
    複數之行為，但依社會通念，在法律上應總括為合一之評價
    ，於立法時乃將之規定為獨立之犯罪類型，而為包括之一罪
    。故是否屬於「集合犯」，在主觀上應視其是否出於行為人
    單一或概括之決意或目的，在客觀上則應依其犯罪構成要件
    類型斟酌法律規定之本來意涵、實現該犯罪目的之必要手段
    、社會生活經驗中該犯罪具有反覆或延續實行之常態及社會
    通念等因素，並秉持刑罰公平原則，加以判斷。現行刑法上
    有關販賣之罪（包括販賣毒品、槍械、偽藥、禁藥等），在
    立法者預定之構成要件類型上，並非屬於必須反覆或延續實
    行始能成立之犯罪。且該等販賣行為，常有單一或偶發性販
    賣之情形，亦非絕對具有反覆、延續實行之特徵。而刑法刪
    除連續犯之前，基於概括之犯意而為多次販賣毒品行為，實
    務上向採「連續犯」說，不採「集合犯」說。連續犯刪除後
    ，自應將原屬各自獨立評價之數罪，回歸本來應賦予複數法
    律效果之原貌，就多次販賣毒品犯行，採一罪一罰原則（最
    高法院99年度台上字第851 號判決參照）。依上所述，毒品
    危害防制條例第4 條所規定之販賣毒品罪，解釋上每一販賣
    行為即應成立一罪，為使法院確定審判之範圍，並使被告明
    確知悉經檢察官提起公訴之犯罪事實究所何指，而得就其防
    禦權為適當之行使，檢察官於起訴書就特定犯罪構成要件之
    基本事實，諸如實行犯罪時間、地點及方法等可資特定犯罪
    事實之相關事項，即應為具體而明確之記載，以避免與其他
    犯罪事實產生混淆，始可謂符合法定程式。
四、經查：
  (一)檢察官就上開起訴書犯罪事實欄一、(一)至(四)所示部分，其中
    犯罪事實欄所示一、(一)至(三)之犯罪時間，僅分別記載為99年
    10月初某日、10月中旬某日、10月下旬某日，時間尚非具體
    明確，犯罪事實欄一、(一)至(四)所示部分，就販賣毒品之價格
    均記載為不詳，甚就販賣之對象亦均記載為「真實姓名年籍
    不詳之男子」，參諸前揭說明，具體指明犯罪事實本係檢察
    官之職責，始得特定審判範圍，對於判決確定後既判力效力
    範圍之認定尤其重要。惟本件檢察官就被告2人所涉違反毒
    品危害防制條例犯行之販賣毒品金額、甚或最重要之販賣對
    象，均無法具體明確記載，其中3次之時間亦無法特定，法
    院實無從界定審判事實，況目前實務上對於就多次販賣毒品
    犯行，採一罪一罰原則已如前述，從而販賣之時間、地點、
    對象即為認定構成1次販賣毒品犯行中甚為重要之要件，檢
    察官未指明本件被告2人販賣毒品之對象，僅泛稱姓名年籍
    不詳之人，其中犯罪事實一、(一)至(三)部分亦未特定行為時間
    ，倘逕為實體判決（即本件販賣予「姓名年籍不詳之人」部
    分，下稱本案），日後若再查獲被告2人涉嫌於同一時、地
    販賣第二級毒品甲基安非他命予某甲男、乙男、丙男（下稱
    後案），該後案是否應為本案既判力效力之所及，亦不無疑
    問。
  (二)揆諸前揭說明，本件起訴於法律上必備之程式顯有未備，原
    審基於上述理由，乃於100年5月3日依刑事訴訟法第273條第
    6項規定，以99年度訴字第323號裁定命公訴人應於裁定送達
    後15日內補正：被告莊夢萍、楊月玲等人如起訴書犯罪事實
    欄一、(一)至(四)所示部分之具體販賣毒品之金額及對象，據以
    特定犯罪事實，以避免因犯罪事實未臻具體明確而有害於被
    告防禦權之行使，及影響日後既判力效力範圍之認定。惟公
    訴人迄今尚未補正前揭事項，參諸上開說明，若起訴書犯罪
    事實之記載未臻具體明確，無足據以與其他犯罪事實區分，
    法院自難界定審判之範圍，倘仍逕為實體判決，恐有刑事訴
    訟法第379條第12款所稱「已受請求之事項未予判決，或未
    受請求之事項予以判決」之虞。尤有甚者，縱嗣後該判決業
    經確定，亦難確定該判決既判力之範圍，則檢察官若就未臻
    具體明確之犯罪事實再行起訴，將致使法院無從判斷與前開
    已判決確定之案件是否屬同一案件，並有致被告無端再陷訟
    累之虞。從而，原審以本件綜觀卷內證據資料，尚難確認法
    院審判之範圍，並據以與其他犯罪事實區分，公訴人迄今亦
    未予以補正，依前揭說明，認本件被告2人被訴如起訴書犯
    罪事實欄一、(一)至(四)所示之犯罪事實起訴程式有違規定，此
    部分爰不經言詞辯論，逕為不受理之判決，經核並無不合。
    檢察官上訴意旨僅謂認本件應該提起上訴等語，惟迄本院判
    決時，亦未補正起訴程式空言指摘原判決不當，為無理由，
    應予駁回，並不經言詞辯論為之。
據上論斷，應依刑事訴訟法第368條、第372條，判決如主文。
中    華    民    國   100    年    8     月    11    日
                  刑事第十六庭  審判長法  官  陳晴教
                                      法  官  王敏慧
                                      法  官  吳啟民
以上正本證明與原本無異。
如不服本判決，應於收受送達後10日內向本院提出上訴書狀，其
未敘述上訴之理由者並得於提起上訴後10日內向本院補提理由書
（均須按他造當事人之人數附繕本）「切勿逕送上級法院」。
                                      書記官  賴以真
中    華    民    國   100    年    8     月    11    日